【裁判字號】    89,重上更(三),16
【裁判日期】    890517
【裁判案由】    違反電業法
【裁判全文】
臺灣高等法院高雄分院刑事判決                八十九年度重上更(三)字第一六號
    上訴人  臺灣高雄地方法院檢察署檢察官
    被  告  徐光明現已改名為.
右上訴人因被告違反電業法案件，不服臺灣高雄地方法院八十四年度訴字第一八二四
號中華民國八十四年七月十七日第一審判決（起訴案號：臺灣高雄地方法院檢察署八
十四年度偵字第二八九一號），提起上訴，判決後經最高法院第三次發回更審，本院
判決如左：
      主      文
上訴駁回。
      理      由
一、公訴意旨略以︰被告徐光明於民國（下同）八十三年八月間某日，在高雄縣美濃
    鎮○○段三一二之五七地號（以下簡稱系爭土地）其所經營之魚塭及工寮內，將
    臺灣電力股份有限公司（以下簡稱臺電公司）設置於上開地點之電錶解開，並將
    電錶指數撥退，而改變電錶度數，使其失效不準，嗣於八十三年八月二十六日中
    午十二時許，經臺電公司職員謝豐仁發現後報警查獲，因認被告徐光明涉犯電業
    法第一百零六條第三款之罪嫌云云，無非係以證人謝豐仁、李進華於偵查中之證
    詞及被告徐光明自承撥退電錶指數之陳情書為主要論據。
二、按犯罪事實，應依證據認定之，無證據不得推定其犯罪事實，刑事訴訟法第一百
    五十四條定有明文。又認定不利於被告之事實，須依積極證據，苟積極證據不足
    為不利於被告之認定時，即應為有利於被告之認定，更不必有何有利之證據（最
    高法院三十年上字第八一六號判例參照）。本件公訴人認被告涉有電業法一百零
    六條第三款之罪，無非以證人謝豐仁指訴及卷附台電公司鳳山營業處函件影本及
    照片五幀，又參以被告共同陳情之陳情書中自承「撥退指數」等情為其據。惟訊
    據被告徐光明堅決否認有違反電業法犯行，並辯稱：系爭土地伊已賣與黃萬洪，
    黃萬洪再轉賣與李進貴，伊已多年未經營系爭土地上之魚塭，而案發後因李進貴
    有甲等牌照，怕被撤銷，而李進貴曾為省電而撥退電錶怕被台電公司處罰，且因
    電錶使用人係伊名義，我乃幫忙一起陳情，故請人代寫陳情書，並由伊在上開陳
    情書上蓋章後，持以向電力公司陳情，李進貴說幫忙要幫到底，要伊承擔，伊並
    無撥退電錶，伊事後查明本件係李進華所為，與伊無涉等語。
三、經查：
(一)、本件系爭電錶遭人解開電錶撥退用電指數一節固有卷附載明「李進貴（土地所有
    人）、租用人徐光明：：撥退指數」等內容之被告與案外人李進貴共同陳情之陳
    情書可按，然其共同陳情人既有「土地所有人」，又有「租用人」（按此一租用
    人之文字應係指電錶『租用人』，與一般土地承租關係常用『承租人』一語不同
    ），其共同陳情從輕發落意旨固屬明確，但陳情書中並未載明系爭使用電錶之漁
    塭實際係何人經營？該拆開電錶撥退指數之人究係何人？是究竟係被告徐光明或
    李進貴或二人共同際拆開電錶撥退指數，即陷於不明，非可逕依該共同陳情書遽
    認被告徐光明一人單獨拆開電錶撥退指數，而台電公司職員謝豐仁固到庭指訴，
    然其對何人拆開電錶撥退指數一節所為指訴，純係依據上開陳情書之具名人以為
    認定被告涉案之依據，事實上取締時被告並未在場（沒人在場）等情，已據證人
    謝豐仁於本院本次調查中到庭證述甚詳，是謝豐仁之指訴被告涉案，亦僅係根據
    上開非可單獨供為認定被告涉有犯行之陳情書為其證述依據，其指訴自亦無涉立
    即指向被告確係拆開電錶撥退指數涉案之人無訛。況李進貴嗣於審理中已證稱：
    「（法官問：徐光明為何在陳情書上蓋章？）因徐光明是電錶名義人，拜託他出
    面，台電公司可能會折讓」等語，核與被告所供相合。又本件查獲時，系爭電錶
    實際使用狀況，依據卷附用電實地調查書即明確載明「用電戶名」係被告，「用
    電人」係李進貴，有該用電實地調查書二紙附卷可按，此時若謂被告及李進貴同
    係拆開電錶撥退指數之人，且陳情目的即係認知會遭移送司法機關猶具名自承，
    必然意會已身涉及觸法，並無法逃避，本於土地所有人與電錶使用人是否同一人
    常非必然之一般認認知，其處理方式應係經由商議推由其中一人出面擔當，豈有
    猶共同具名自投羅網之理，是被告所辯嗣於審理中翻異前詞所改稱該陳情書之擬
    具純係基於陳情就偷電電費計算之處罰，求請台電從輕發落之心態而出此之為（
    即非慮及刑事處罰責任），應屬符合實情，堪予採信，據此實亦難認有陳情者即
    係必然拆開電錶撥退指數者，茲有疑義者，僅係其實際經營使用漁塭用電之人係
    屬何人一節耳，審其可能情節或二人共同拆開電錶撥退指數者，或僅其中一人為
    之，或二人均係受託出面代過，均屬可能。然細觀本件自警訊中迄本次更審審理
    中，被告及證人李進貴、李進華等三人間就何人係實際使用漁塭之人一節固迭有
    徐光明單獨經營、徐光明與、李進華二人共同經營、李進貴一人單獨經營等不同
    情節之陳述，究未曾出現徐光明與李進貴共同經營漁塭之說詞，更足見上開陳情
    書之陳情意旨，非可遽認係被告基於坦認拆開電錶撥退指數之事實目的而為陳情
    甚明，是公訴人所憑上開起訴之證據，尚難認已足認被告犯嫌已足。
(二)、又依卷證，被告於警訊、偵查中供承：「其承租上開土地以養蝦，係與李進華合
    夥經營」等語，似與同案被移送之李進貴所供：「其將土地租與被告養蝦，被告
    係與李進華合夥經營，電費係他們二人在繳納，平日係由伊哥哥李進華在經營管
    理」等語及證人李進華偵查中證稱：「係被告請我去經營魚池」等語有相合之處
    ，嗣後並確提出「土地租賃契約書」一紙，似已足供認定實際經營漁塭之人即係
    被告徐光明無訛，然迄原審審理時，被告已然翻異前詞，改稱：系爭土地（連同
    其上魚塭及電錶等物）於七十九年間即賣與黃萬洪，黃萬洪於八十一年間再將系
    爭土地轉賣與李進貴之妻李宋秀美，伊即未再經營漁塭，次本次更審中更明確辯
    陳伊已多年未經營系爭土地上之魚塭，案發後因李進貴有甲等（水電）牌照，怕
    被撤銷，而李進貴曾為省電而撥退電錶怕被台電公司處罰，且因電錶使用人係伊
    名義，我乃幫忙一起陳情，故請人代寫陳情書，並由伊在上開陳情書上蓋章後，
    持以向電力公司陳情，李進貴說幫忙要幫到底，要伊承擔，實際撥退電錶之人係
    李進貴等語，而證人李進貴於偵查中係以共同犯罪人與被告一同被移送本件犯行
    ，其於偵查中否認犯行，而由被告一人承擔犯行，其與上開所述常由一人承擔之
    情相合，李進貴偵查中透過串供由伊否認犯行，由被告承擔之可能性衡情非無可
    能，而偵查中更奇怪者，原於警方查證過程中始終未提及之李進貴之弟李進華，
    被告突於偵查初訊中主動供及與李進華合夥一節並稱「撥動電錶之人可能是李進
    華」（偵查卷第十三頁），嗣李進華於偵查中即亦坦認有受徐光明之請一起「看
    漁池」（惟猶否認有撥動電錶），對照此時李進貴甚至對於具名陳情書陳情一節
    仍矢口否認，其情已顯示針對警方移送之二人，其中李進貴涉案（共同陳情，又
    共同被移送）一節已有欲以李進華瓜代李進貴可能涉案之質疑；嗣於原審及本院
    訊問中，證人李進華即又改證稱：於八十三年三月間某日起，系爭土地上之魚塭
    即由伊一人經營，嗣於八十三年四月間某日有一不詳姓名者向伊詢問：是否欲省
    電，若欲省電，可繳交新臺幣（下同）三千元即可代為處理等語，伊即繳交三千
    元與該不詳姓名者，至該不詳姓名者如何幫伊省電，伊不清楚，當時徐光明不在
    場，也不知情，其實養蝦戶大部分均有為省電而撥退電錶之經驗，本案係因無人
    願負責而移送法院等語（見原審卷十五頁、本院八十四年九月十五日訊問筆錄）
    ，而另證人即李進貴於原審及本院審理時亦改證稱：系爭土地之魚塭係由伊兄李
    進華所經營，電費亦由李進華繳交，本案係因有人推銷「省電」所致，與徐光明
    無涉，事實上該地很多人均如此做等語大致相符（見原審卷十四頁、本院八十四
    年九月十五日訊問筆錄）。已然翻異前於警偵訊中供、證詞所顯現「徐光明、李
    進華共同經營漁塭，不知何人拆開電錶」之不利於被告之供述，此後有關究竟何
    人拆電錶一節，李進華即始終承擔漁塭係伊一人經營，係伊基於「省電」之理由
    接受他人慫恿花錢安裝，顯見警方查證過程中原未有任何涉及之李進華，自偵查
    中起即逐步出現共同可能涉案情節，並均為李進華主動為不利於己之陳述，最後
    終為明確由其本人單獨涉案之陳述，然對照其於上開陳情書中又非共同具名陳情
    之人，何以其願在毫無證據情況下，於偵審中具結為不利於己卻有利於李進貴之
    陳述，實令人難以理解？且若謂李進華之出面為不利於己之結證陳述，係基於為
    已被起訴之被告脫罪，則係被告所歡迎之結果，且與被告審理中所迭為辯陳伊係
    受託代人頂罪之意旨相合，而李進華又與李進貴有兄弟親密關係，則被告供述立
    即附和李進華之說詞，應屬可預期之情，詎被告所辯確係直指共同具名陳情之李
    進貴係實際涉有犯行之人，而與李進華說詞南轅北轍，是亦難謂被告上開直指李
    進貴實際涉案之辯詞，認係事後勾串供證之結果。是警偵訊中被告與證人李進貴
    、李進華一致之供詞，確現瑕疵，是否仍屬可信，已非無疑。況警偵訊中被告所
    自白承租系爭土地一節縱若屬實，然細觀其警偵訊供詞，未曾坦認係伊本人親自
    涉入拆開電錶撥退指數一節，且偵查中已然有李進華出面承認其係合夥營之人之
    一，基於承租系爭土地之人並不一定即係「親自經營管理」系爭魚塭者，更不能
    僅因系爭土地係被告所承租遽而推定被告有撥退電錶之行為，李進華既出面坦認
    係伊安排拆開電錶撥退指數一節，並積極說明排除被告知情一節，仍難遽行依警
    偵訊中被告自白承租土地一節即遽認本件所涉拆開電錶撥退指數一節係被告所為
    。
(三)、本次更審中李進貴固當庭提出「土地租賃契約書」影本，但已為被告辯陳該租賃
    契約書係事後為承擔罪責所製作，細觀該「土地租賃契約書」影本，自警訊中以
    迄本院更審前均未見相關當事人提出，尤其警偵訊中被告與李進貴一致陳述被告
    承租系爭土地一節時，亦未見有該「土地租賃契約書」之文書提出，於其等陳述
    中亦未見有「土地租賃契約書」簽訂之陳述，是該「土地租賃契約書」影本是否
    案發前即存在確非無疑，又本次「土地租賃契約書」影本之提出，訊之證人李進
    貴亦僅稱「土地租賃契約書」係伊與被告簽訂，但又稱被告簽訂後又有實際經營
    漁塭，而是由李進華負責經營（即被告簽訂後即退出），並獲李進華附和其說詞
    ，並均一致證陳被告經營漁塭、拆電錶撥用電指數之人，是該「土地租賃契約書
    」影本之提出亦難採為不利被告之證據。又依常情，有關本件經營漁塭、拆電錶
    撥用電指數之人，若被告本人確有涉入，則被告既是警偵訊中迭有不利其自己之
    供承，並已遭檢察官起訴，基於被告與李進貴、李進華間並無密切關係，其獲罪
    結果又無何冤抑被告情事，實無由李進華突然出庭而為不利於己而利於被告陳述
    之理（蓋李進華若謂有出面瓜代刑責，其動機應係針對其兄李進貴方屬合理），
    而李進貴當初係與被告共同具名陳情之人，被告之罪刑確定與否，事關其本人涉
    案程度之認定利害相關（蓋被告若屬無罪，則李進貴之涉案情節即昇高，縱然已
    獲檢察官不起訴處分，猶可能因被告之翻供而發生新事實、新證據情事之可能）
    ，若非對被告之涉案確有所虧欠，實難想像有必要在嗣後審理中聯合李進華極力
    為被告證承，是被告前開所辯警偵訊中不利於己之陳述有代過頂罪之嫌確非無據
    。況本件案發後，有關台電公司追繳電費之繳交過程，有關何人前去繳交，衡情
    亦與實際何人用電之認定相關（蓋表面上個人為免觸刑責，極力撇清不利於己之
    責任固屬常情，但姑不論刑責論斷上如何串證、承擔，其終究之電費繳付，則是
    相關當事人間極為在意之事，蓋縱有人代負刑責，自無可能連同電費亦代為墊付
    之理），詎審理中，李進貴、李進華之證陳竟互有自承情事，一者即無人再指陳
    係被告墊付，且依卷附台電公司函，亦載明繳付追繳電費之支票，發票人即係「
    李進貴」，有該公司八十四年二月十七日鳳區費稽字第二二七號函附台灣中小企
    業銀行鳳山分行代收台電公司未到期票據保管單一紙附卷可按（附於本院上訴卷
    第三十五頁），足見被告所辯嗣後繳交電費之人係李進貴一節確屬實情，而李進
    華竟然猶有自承由伊代繳說詞，其間李進華有無代人受過心態，非無可能，但究
    可此肯認被告嗣後審理中翻異之詞確非無據。此外依證人即系爭土地隔鄰之劉雲
    來證稱：「八十三年八月間，吉洋段三一二之五七地號上之養漁池是李進華管理
    使用，我也到過他的漁池抓蝦」等語（見本院八十四年十月二日訊問筆錄），足
    證被告所辯案發時系爭土地魚塭連同電錶非伊本人在使用，本件犯行與伊無涉一
    節，應可採信。
四、綜上各節，足證檢察官起訴及上訴意旨所指尚乏具體事證。此外又查無其他確切
    證據足證被告犯罪，被告犯罪尚屬不能證明，原審因而諭知被告無罪，核無不合
    ，檢察官上訴意旨猶執陳詞，指摘原判決不當，非有理由，應予駁回。
據上論結，應依刑事訴訟法第三百六十八條，判決如主文。
本案經檢察官林炎昇到庭執行職務。
中    華    民    國        八十九      年      五      月     十七     日
                              臺灣高等法院高雄分院刑事第八庭
 審判長法官  郭雅美
                                        法官  莊飛宗
                                        法官  洪兆隆
右正本證明與原本無異。
檢察官如不服本判決，應於判決送達後十日內向本院提出上訴狀，其未述理由者並
應於提出上訴狀後十日內向本院補提理由書（應附繕本)。
                                      書記官  葉淑華
中    華    民    國        八十九      年      五      月     十九     日
                                                                      Ｈ


司法院資訊處製作；財團法人民間司法改革基金會備份。
